臺灣高等法院臺中分院民事判決
110年度上易字第273號
上  訴  人  三元天使投資股份有限公司

法定代理人  黃揆元  
訴訟代理人  林冠佑律師
被 上訴 人  紀凱竣  
訴訟代理人  郭祐舜律師

上列當事人間請求清償借款事件，上訴人對於中華民國110年2月
5日臺灣臺中地方法院109年度訴字第1819號第一審判決提起上訴
，並為訴之減縮，本院於110年9月8日言詞辯論終結，判決如下
：
    主  文
上訴駁回。
第二審訴訟費用由上訴人負擔。
    事實及理由
壹、程序方面：
一、按「當事人喪失訴訟能力或法定代理人死亡或其代理權消滅
    者，訴訟程序在有法定代理人或取得訴訟能力之本人，承受
    其訴訟以前當然停止」、「第168條至第172條及前條所定之
    承受訴訟人，於得為承受時，應即為承受之聲明」，民事訴
    訟法第170條、第175條第1項分別定有明文。查上訴人之法
    定代理人原為黃馨鴈，嗣於民國110年7月19日變更為黃揆元
    ，此有經濟部商工登記公示資料在卷可稽，並經黃揆元具狀
    聲明承受訴訟(見本院卷第163-193頁），經核並無不合，應
    予准許。
二、次按訴狀送達後，原告不得將原訴變更或追加他訴。但擴張
    或減縮應受判決事項之聲明者，不在此限，民事訴訟法第25
    5條第1項第3款定有明文。又第二審訴之變更或追加，非經
    他造同意，不得為之。但第255條第1項第2款至第6款情形，
    不在此限，亦為同法第446條第1項所明定。查上訴人於原審
    起訴請求被上訴人應給付新臺幣(下同)100萬元，及自109年
    3月4日起至清償日止，按年息5%計算之利息；嗣於上訴後，
    減縮其利息起算日自起訴狀繕本送達翌日即109年8月26日為
    準(見本院卷第5頁、原審卷第125頁)，核屬減縮應受判決事
    項之聲明，依法無須得被上訴人之同意，即得任意為之，自
    無不合，先予敘明。
貳、實體方面：
一、上訴人主張：
　　兩造與訴外人郭OO於107年9月12日簽訂投資協議書(下稱
　　系爭協議書)，約定上訴人出資80萬元、營運金120萬元，合
　　計200萬元，被上訴人與郭OO各出資60萬元，共同成立有
　　利農產有限公司(下稱有利公司)。上訴人已於107年9月18日
    將出資額80萬元、營運金120萬元匯至郭OO名下帳戶，被上
    訴人未取得上訴人與郭OO之同意，竟將有利公司登記為一人
    公司，更隱匿財務訊息。嗣於107年10月底，被上訴人透過
    郭OO向上訴人宣稱將再以個人名義投資有利公司，因此向上
    訴人借款100萬元，並交付其所簽發票據號碼WG0000000號、
    金額100萬元之本票(下稱系爭本票)，供作擔保，並要求上
    訴人將100萬元匯入有利公司帳戶，上訴人旋於107年11月22
    日自其兆豐銀行內湖科學園區分行帳號00000000000號帳戶(
    下稱甲帳戶)，將100萬元(下稱系爭款項)匯至有利公司之國
    泰世華商業銀行文心分行帳號000000000000帳戶(下稱乙帳
    戶)，以為交付。嗣經上訴人於109年3月2日郵寄 台北杭南
    郵局存證號碼000000號存證信函(下稱系爭信函)給被上訴人
    ，催討系爭款項未果。爰依消費借貸之法律關係，請求被上
    訴人給付100萬元，及自109年8月26日起至清償日止，按年
    息5%計算之利息(下稱100萬元本息)。
二、被上訴人則以： 
　　上訴人未舉證兩造間有何借貸合意，且系爭款項係匯至乙帳
　　戶，上訴人未交付被上訴人，兩造間並無借貸關係。系爭款
　　項實係上訴人加碼投資有利公司，作為租賃倉庫、購買車輛
　　及裝修等支出費用，此由上訴人係購買貨車貸款之保證人，
　　亦可明瞭。兩造與郭OO間固成立系爭協議，惟上訴人同意
　　被上訴人與郭OO選擇勞務出資，茲因上訴人先投入200萬
　　元出資，遂約定上訴人先累積分配利潤200萬元，並由被上
　　訴人與郭OO分別簽發金額100萬元之本票予上訴人，供作
　　優先分配利潤之擔保，被上訴人因此簽發系爭本票予上訴人
　　，郭OO則因工作繁忙而未簽發本票予上訴人等語，資為抗
　　辯。
三、兩造之聲明：
  ㈠上訴人之上訴聲明：
　⒈原判決廢棄。
　⒉被上訴人應給付上訴人100萬元本息。
　㈡被上訴人之答辯聲明：
　　上訴駁回。
四、兩造不爭執事項(部分用語及編排順序依卷證文義略作調整)
    ：
  ㈠兩造與郭OO於107年9月12日簽立系爭協議書，約定共同成
　　立有利公司，由上訴人出資80萬元(占40%)，被上訴人與郭
　　OO各出資60萬元(各占30%)【見原審卷第69-70頁】。惟被
　　上訴人與郭OO實際均未交付出資額60萬元。
  ㈡兩造與郭OO均同意由被上訴人擔任有利公司之負責人。
  ㈢上訴人於107年9月18日將200萬元匯給郭OO，再由郭OO
　　於同日將其中80萬元、60萬元及60萬元，各以上訴人、郭大
　　仁、被上訴人名義存入乙帳戶(見原審卷第129頁)
  ㈣上訴人於107年11月22日自甲帳戶將系爭款項匯至乙帳戶【
　　見臺灣臺中地方法院109年度司促字第8517號卷(下稱支付命
　　令卷)第7頁】。
  ㈤上訴人持有系爭本票(見支付命令卷第7頁)。
  ㈥上訴人於109年3月2日郵寄系爭信函，催告被上訴人於收文5
　　日內返還系爭款項(見支付命令卷第9-10頁、原審卷第000-0
　　00頁)，被上訴人於109年3月3日收受此函(見原審卷第165頁
　　)。
  ㈦卷內證據之形式上真正。
五、兩造爭執事項(部分用語及編排順序依卷證文義略作調整)：
    上訴人依消費借貸之法律關係，請求被上訴人應給付上訴人
    100萬元本息，有無理由？
六、本院之判斷： 　 
  ㈠按當事人主張有利於己之事實者，就其事實有舉證之責任，
    民事訴訟法第277條前段定有明文。次按請求履行債務之訴
    ，除被告自認原告所主張債權發生原因之事實外，應先由原
    告就其主張此項事實，負舉證之責任，必須證明其為真實後
    ，被告於其抗辯事實，始應負證明之責任，此為舉證責任分
    擔之原則(最高法院43年台上字第377號判例要旨參照)。又
    稱消費借貸者，於當事人間必本於借貸之意思合致，而有移
    轉金錢或其他代替物之所有權於他方之行為，始得當之。是
    以消費借貸，因交付金錢之原因多端，除有金錢之交付外，
    尚須本於借貸之意思而為交付，方克成立。倘當事人主張與
    他方有消費借貸關係存在者，自應就該借貸意思互相表示合
    致及借款業已交付之事實，均負舉證之責任，其僅證明有金
    錢之交付，未能證明借貸意思表示合致者，仍不能認為有該
    借貸關係存在(最高法院98年度台上字第1045號判決意旨參
    照)。是負有舉證責任之當事人，若未能證實自己主張之事
    實為真實，縱然他方就其抗辯事實即令不能舉證，或其所舉
    證據尚有疵累，亦應受敗訴之判決(最高法院108年度台上字
    第129號判決要旨參照)。
  ㈡上訴人主張被上訴人為再投資有利公司，故向其借用系爭款
    項乙情，為被上訴人所否認。是依前開說明，自應先由上訴
    人就其與被上訴人間就系爭款項已如數交付及借貸意思互相
    表示合致之要件，負舉證責任。
  ㈢上訴人主張被上訴人向其借用系爭款項，無非以曾自甲帳戶
    將系爭款項匯至乙帳戶，及持有系爭本票，並援引其負責人
    黃揆元於原審所為證言，為其最主要之論據。  
　㈣惟上訴人自甲帳戶將系爭款項匯至乙帳戶，並於匯款附言記
    載「有利農產借款」(見支付命令卷第7頁)。基此，上訴人
    主張將系爭款項交予被上訴人，顯然悖於前述客觀事證，尚
    難遽信。
　㈤參以郭OO於原審證稱：伊不曾代被上訴人前往臺北向上訴人
    借款100萬元，亦未將系爭本票交予黃揆元；當時三方協議
    ，黃揆元(應指上訴人公司，下同)出資200萬元(投資有利公
    司)，伊與被上訴人以勞務代出資(各60萬元)，有利公司營
    利達200萬元時，優先分配黃揆元200萬元(參系爭協議第2條
    約定)，再分別由伊與被上訴人各簽發100萬元本票予黃揆元
    ，供作收據，由於伊較忙，故未簽發交付同額本票；又因有
    利公司要增加運輸與倉庫設備，故伊與被上訴人向黃揆元報
    告此事，黃揆元同意加碼投資100萬元，讓有利公司營運更
    順利，而於108年7月22日將系爭款項匯至乙帳戶等語(見原
    審卷第189-183頁)。核與上訴人於107年9月18日將200萬元
    匯給郭OO，再由郭OO於同日將其中80萬元、60萬元及60萬元
    ，各以上訴人、郭OO、被上訴人名義存入乙帳戶(見兩造不
    爭執事項第㈢項)，及系爭協議第2條載明上訴人優先分配盈
    餘200萬元意旨，均相脗合，復有系爭本票影本附卷可稽，
    自堪信郭OO之證言為真實。準此，上訴人以其持有系爭本票
    ，及黃揆元之證言，作為被上訴人向其借用系爭款項之依據
    ，要難憑採。
　㈥依上訴人於原審所提原證6(台北杭南郵局存證號碼第000251
    號存證信函影本)記載內容(見原審卷第167-169頁)，被上訴
    人投資60萬元既由上訴人墊付，則上訴人於舊欠索討未果前
    ，殊難想像上訴人猶願再借系爭款項予被上訴人，徒增困擾
    。依此，益見上訴人主張被上訴人向其借用系爭款項，核與
    借貸常情有違，不足採信。
  ㈦上訴人於原審原主張被上訴人擬於個人名義再投資有利公司
    ，故向上訴人借用系爭款項(見原審卷第72頁)；嗣後於原審
    審理時則改稱未主張被上訴人因增資而借款，不知被上訴人
    為何借款(見原審卷第107頁)。準此，可見其說法前後游移
    矛盾，應難採信。況上訴人乃專業投資公司，若確有借貸系
    爭款項者，豈有可能未究明借款用途，且未要求書立借據，
    更未要求提供確實之擔保，而自陷日後難以舉證求償之理。
    尤以系爭本票未記載發票日(見支付命令卷第7頁)，乃無效
    票據(票據法第5條第1項、第120條第1項第6款參照)，上訴
    人若有貸出金錢者，豈有可能收受無效票據，供作借款之擔
    保，益徵上訴人主張被上訴人向其借用系爭款項，不足採信
    。
　㈧上訴人除依系爭協議第1條約定，應履行80萬元出資額義務外
    ；復依系爭協議第2條前段約定，應投入200萬元做為營運成
    本，是有利公司如需增加設備者，應先由上訴人投入營運成
    本，資為因應，難認被上訴人有何加碼投資之必要。復參以
    有利公司於107年10月5日始成立，此有有利公司設立登記表
    影本在卷(見原審卷第61頁)可稽，被上訴人既未實際支出投
    資款60萬元，足見其資力應非充裕，而107年11月距有利公
    司成立僅1個月而已，實難想像被上訴人有何單獨增加投資
    款100萬元之需求。基此，益見上訴人主張被上訴人為增額
    投資而借款之說，不足採信。
  ㈨從而，依上訴人所為舉證，顯然無法證明兩造間確有系爭款
    項借貸之合意，亦無法證明已交付系爭款項予被上訴人之情
    。此外，未據上訴人先舉證以實其借貸之說，依上說明，縱
    被上訴人就其抗辯，即令不能舉證，或其所舉證據尚有疵累
    ，亦不能因此准許上訴人返還系爭款項之請求。
七、綜上所述，上訴人依消費借貸之法律關係，請求被上訴人應
    給付100萬元本息，非屬正當，不應准許。從而原審所為上
    訴人敗訴之判決，並無不合。上訴論旨指摘原判決不當，求
    予廢棄改判，為無理由，應駁回其上訴。
八、本件事證已臻明確，兩造其餘之攻擊或防禦方法及所用之證
    據，經本院斟酌後，認為均不足以影響本判決之結果，爰不
    逐一論列，附此敘明。
九、據上論結，本件上訴為無理由，依民事訴訟法第449條第1項
    、第78條，判決如主文。　
中　　華　　民　　國　　110 　年　　9 　　月　　29　　日
              民事第二庭  審判長 法  官  楊 國 精
                                 法  官  陳 得 利
                                 法  官  陳 正 禧
正本係照原本作成。            
不得上訴。
                                 書記官  陳 三 軫
　　　　　　　　　　　　　　　　　　　         
中　　華　　民　　國　　110 　年　　9 　　月　　29　　日